【裁判字號】    99,台上,6307
【裁判日期】    991014
【裁判案由】    違反毒品危害防制條例
【裁判全文】
最高法院刑事判決            九十九年度台上字第六三０七號
上  訴  人  甲○○
上列上訴人因違反毒品危害防制條例案件，不服台灣高等法院高
雄分院中華民國九十九年七月十二日第二審判決（九十九年度上
訴字第八二三號，起訴案號：台灣高雄地方法院檢察署九十七年
度偵字第一八九二七號），提起上訴，本院判決如下：
    主  文
上訴駁回。
    理  由
按刑事訴訟法第三百七十七條規定，上訴於第三審法院，非以判
決違背法令為理由，不得為之。是提起第三審上訴，應以原判決
違背法令為理由，係屬法定要件。如果上訴理由書狀並未依據卷
內訴訟資料，具體指摘原判決不適用何種法則或如何適用不當，
或所指摘原判決違法情事，顯與法律規定得為第三審上訴理由之
違法情形，不相適合時，均應認其上訴為違背法律上之程式，予
以駁回。本件上訴人甲○○上訴意旨略稱：(一)、原判決雖採用證
人黃清嘉於偵查中之陳述作為論罪之基礎，然並未明黃清嘉此
部分審判外之陳述何以具有證據能力之理由，已有未合；且黃清
嘉亦未經第一審或原審傳喚到庭，踐行交互詰問之程序，以保障
上訴人之反對詰問權，自不得逕採黃清嘉於偵查中之陳述為論罪
之依據。又依刑事訴訟法第一百五十九條之五之規定，認定被告
以外之人於審判外之陳述具有證據能力時，應審慎認定被告是否
具備「知不得為證據」、「未聲明異議」及「法院認為適當」等
三要件，並應於判決理由內說明如何具備上開三要件而例外有證
據能力之理由，非可專憑被告「未聲明異議」，即擬制其同意而
認該審判外之陳述有證據能力。原判決理由欄雖認本案所引用之
言詞或書面陳述之傳聞證據部分，均有證據能力等由；然就上訴
人是否知刑事訴訟法第一百五十九條第一項不得為證據之情形，
並未說明其認定之依據及得心證之理由。以上均有違背證據法則
併理由不備之違背法令。(二)、原判決雖認定上訴人製造甲基安非
他命之行為已達既遂之階段，惟於理由中並未闡述扣案之物品何
以係具有成癮性、濫用性及對社會危害性之毒品，已有未合；況
製造甲基安非他命過程中所得之黑色溶液（即滷水，俗稱黑水）
，其中除甲基安非他命之成分外，可能存有其他未反應之原料等
物質，能否直接供施用，並非無疑。原判決以上訴人已製造出含
有甲基安非他命之液體物與結晶物等由，而認已達製造毒品既遂
之階段，然就其中即原判決附表一編號十五至十九所示之黑水，
是否均具有藥效，而該當於毒品危害防制條例附表二第八十九項
所列之第二級毒品甲基安非他命，事涉專業，且攸關上訴人製造
第二級毒品既遂、未遂之認定，自應向專責機關函詢明確，以昭
慎重。再者，上訴人於警詢雖自白原判決附表一編號一所示之該
包甲基安他命係其製造完成之結晶體，然嗣已翻異前詞，辯稱該
包毒品係向他人所購得等語，是上訴人上開自白之真實性，即有
可疑；本件既無明確證據足以證明該包甲基安非他命係上訴人所
製造，依罪疑唯輕之法理，自應認定係上訴人自行購買。乃原審
既未向專責機關函詢上開黑水是否係屬第二級毒品，亦未詳查上
訴人上開自白是否與事實相符，逕認上訴人製毒行為已既遂，亦
有調查未盡併理由不備之違誤。(三)、原判決理由欄說明：「審酌
被告正值壯年，不思從事正當工作，安分守己，僅圖謀製造第二
級毒品甲基安非他命牟利…所製造完成如附表一編號一之成品及
編號十五至十九之半成品，數量非多，尚未流入市面，製毒規模
及人員，亦非龐鉅，其稱製毒供自己施用之犯罪動機…坦承之態
度及其素行…」等由。既先謂上訴人係圖謀製造甲基安非他命以
牟利，繼又認定上訴人係製毒供己施用，並未牟利，上訴人製毒
之動機與目的究竟為何，攸關上訴人量刑之輕重，原判決前後論
述彼此牴觸互相齟齬，亦有違背刑法第五十七條之規定及理由矛
盾之違失。而上訴人係因一時失慮而為本案犯行，上訴人製造毒
品係供自己施用並非藉此謀取暴利，相較於一般製毒集團對於社
會治安與國民建康之危害情節完全不同，況上訴人犯後亦坦承犯
行，依一般社會通念，上訴人犯罪情狀顯可憫恕。原判決未依刑
法第五十九條規定酌減其刑，亦有未適用法則之違法等語。惟查
證據之取捨、證據證明力之判斷，以及事實有無之認定，屬事實
審法院之職權，苟其取捨判斷與認定，並不違背論理法則及經驗
法則，即不容任意指為違法，而執為適法之第三審上訴理由。本
件原判決認定上訴人有其事實欄所載犯行，係依憑上訴人於警詢
、偵查及第一審為羈押訊問時之自白，並有證人黃清嘉於偵查中
之證詞、證人劉志奮於第一審之證詞，以及卷附屏東縣警察局刑
警大隊搜索及扣押筆錄、扣押物品目錄表、扣押物品收據、現場
及扣押物蒐證照片，內政部警政署刑事警察局（下稱刑事警察局
）民國九十七年八月十二日刑鑑字第０九七０一０五八三五號鑑
定書、九十九年一月十五日刑鑑字第０九八０一七七四０二號函
，第一審之勘驗筆錄，暨原判決附表一所示之物扣案等證據資料
，予以綜合判斷，認上訴人犯行堪以認定。並指駁、說明上訴人
辯稱：伊係從網路上所得知之方法製造甲基安非他命，但沒有製
造成功，查扣之三包甲基安非他命，係伊向綽號「阿賢」所購買
，非伊製造出來云云，為卸責飾詞，並無足取；上訴人製造第二
級毒品甲基安非他命之行為已達於既遂之階段等由甚詳。又以核
上訴人所為，係犯九十八年五月二十日修正公布之毒品危害防制
條例第四條第二項之製造第二級毒品罪，先依刑法第四十七條第
一項累犯規定加重其刑（法定刑為無期徒刑部分不得加重），復
以上訴人於偵查及審理中均自白犯行，再依該條例第十七條第二
項規定減輕其刑後，酌情量處有期徒刑八年六月，併為相關從刑
之諭知。已詳其所憑證據及認定之理由，所為論斷均有卷存證
據資料可資覆按。上訴意旨雖指摘原判決違法，然：(一)、傳聞法
則之重要理論依據，在於傳聞證據未經當事人之反對詰問予以核
實，乃予排斥。惟若當事人放棄對原供述人之反對詰問權，已於
審判程序表明同意該等傳聞證據可作為證據，或知屬傳聞不得為
證據，仍未於言詞辯論終結前聲明異議，而與放棄對原供述人之
反對詰問權受同一評價等情形，本諸當事人對傳聞證據有處分權
之原則，僅例外於法院審酌結果，認為該傳聞證據有違法取得或
可信度明顯過低等情形而欠缺適當性，始認無證據能力。又被告
以外之人於偵查中向檢察官所為之陳述，除顯有不可信之情況者
外，得為證據，刑事訴訟法第一百五十九條之一第二項定有明文
。偵查中對被告以外之人所為之偵查筆錄，性質上雖屬傳聞證據
，惟現階段刑事訴訟法規定檢察官代表國家偵查犯罪、實施公訴
，依法其有訊問被告、證人及鑑定人之權，證人、鑑定人且須具
結，而實務運作時，檢察官偵查中向被告以外之人所取得之陳述
，原則上均能遵守法律規定，不致違法取供，其可信度極高，是
被告以外之人於偵查中已具結而為證述，除反對該項供述得具有
證據能力之一方，已釋明「顯有不可信之情況」之理由外，該項
於偵查中之陳述自具有證據能力，不宜以該證人未能於審判中接
受他造之反對詰問，即遽指該證人於偵查中之陳述不具證據能力
。上訴人之辯護人於原審行準備程序時即陳明：黃清嘉、許仁偉
、黃楓涵、鄭悰鍏、韓雅如等人之警詢筆錄，及刑事警察局九十
七年九月十七日函文並無證據能力，其他沒有意見等語，且上訴
人於當日庭訊時亦陳稱如辯護人所言，此有原審之準備程序筆錄
在卷可查。足見上訴人於原審時已明確知悉卷內資料何者係屬刑
事訴訟法第一百五十九條第一項所規定傳聞證據之情形下，除對
黃清嘉、許仁偉、黃楓涵、鄭悰鍏、韓雅如等人之警詢筆錄及上
開函文表示無證據能力外，對其他卷內之言詞或書面陳述均不爭
執其證據能力，且於本案言詞辯論終結前仍未聲明異議。原判決
於審酌各該傳聞證據作成時之情況，認均與本案待證事實具有關
聯性，且查無證據足以證明言詞陳述之傳聞證據部分，陳述人有
受不法取供或違反其自由意志而陳述之情形，書面陳述之傳聞證
據部分，亦查無遭變造或偽造之情事，顯見各該傳聞證據之證明
力非明顯過低，衡酌上述各該傳聞證據，作為本案之證據亦屬適
當，自均得為證據，而認有證據能力等情，核無違背證據法則，
亦無理由不備之違誤。又黃清嘉於偵查中經具結後之陳述，雖屬
傳聞證據，然上訴人及辯護人於原審辯論終結前均未主張或釋明
該證人於偵查中之證詞有何「顯不可信之情況」，揆諸上開說明
，黃清嘉於偵查中之證詞，自有證據能力。原判決理由欄雖未
明黃清嘉於偵查中之證詞何以有證據能力之理由，而有微疵，於
判決本旨亦不生影響，自不得執此為合法上訴第三審之理由。而
上訴人於原審並未聲請傳喚黃清嘉出庭作證，自已捨棄對黃清嘉
之反對詰問權，上訴意旨竟執黃清嘉未經傳喚到庭，以保障上訴
人之反對詰問權，不得逕採黃清嘉於偵查中之陳述為論罪之基礎
云云，自屬無據。(二)、毒品危害防制條例之立法目的，在於防制
毒品危害，維護國民身心健康（同條例第一條參照）；是就製造
第二級毒品甲基安非他命而言，犯罪嫌疑人於產製過程中，如已
製造出含有甲基安非他命成分之液態物質，而處於隨時可供淬取
使用該毒品之狀態，即應認其製造之行為已達既遂之階段。至於
最後之純化階段，僅係去其雜質並使之固化為結晶體，以提高純
度及方便施用；如謂須俟完成純化步驟始為既遂，不但與甲基安
非他命製造結果所呈現之化學反應狀態不合，抑且不足以遏阻毒
品之擴散，達到刑罰之一般預防功能，當非毒品危害防制條例防
制毒品危害之立法本旨。本件原判決已於事實欄明白認定上訴人
以「紅磷法」所製成如原判決附表一編號一所示之結晶物及編號
十五至十九所示之黑水均已含有甲基安非他命之成分等情，並於
理由欄闡述上訴人製造甲基安非他命之行為已達既遂之階段等由
甚詳。所為論斷，核無違背證據法則、論理法則，自不容任意指
為違法。又液態之甲基安非他命與結晶為固態之甲基安非他命，
兩者之有效化學成分相同，都是甲基安非他命，只是液態的話，
裡面的成分都是甲基安非他命，固態的話，是多添加鹽酸的成分
，才有辦法將液態的轉變成固態的甲基安非他命等情，業據證人
即刑事警察局鑑識科化學組劉志奮於第一審時結證在卷；而甲基
安非他命既經毒品危害防制條例列管為第二級毒品，自係屬該條
例第二條所稱具有成癮性、濫用性、對社會危害性及影響精神物
質之成分，不待贅言。上訴意旨猶執上開黑水是否均具有藥效，
而該當於毒品危害防制條例所列管之第二級毒品甲基安非他命，
原判決未予調查、釐清，且原判決附表一編號一所示之甲基安非
他命係上訴人向他人所購得云云，指摘原審調查未盡併有判決理
由欠備云云，顯非依據卷內資料指摘之適法上訴理由。(三)、刑之
量定，係實體法上賦予法院得自由裁量之事項，倘其未踰越法律
所規定之範圍，又未明顯違背正義，即不得任意指摘為違法。又
刑法第五十九條酌量減輕其刑之規定，必於犯罪之情狀顯可憫恕
，認科以最低度刑仍嫌過重者，始得為之。至於行為人之智識程
度、手段、犯罪所生之危害及犯後態度是否良善，有無衷心悔悟
等，僅屬同法第五十七條所規定，於法定刑內為科刑輕重之標準
，並非酌量減輕其刑之事由。而所謂之「牟利」，除開拓財源，
增加收入之積極利益外，尚包含節省支出之消極利益在內。原判
決理由欄已詳以上訴人之責任為基礎，說明審酌刑法第五十七
條所列各款事項，而為刑之量定理由，並未踰越法律所規定之範
圍，又無明顯違背正義，核無違誤。而上訴人製造甲基安非他命
既係為供自己施用，以節省購買毒品之支出，自係牟取自身之消
極利益。原判決理由謂上訴人係圖謀製造甲基安非他命以牟利，
及上訴人製毒之動機係供自己施用等情，前後論述亦無齟齬，並
無上訴意旨所指摘理由矛盾之違失。況製造第二級毒品並不以牟
利為要件，上訴意旨執此指摘原判決違法，亦非合法上訴第三審
之理由，至於行為人之犯罪動機、犯罪所生之危害及犯後態度良
好等，僅屬同法第五十七條所規定，於法定刑內為科刑輕重之標
準，並非酌量減輕其刑之事由。原判決未依刑法第五十九條酌減
上訴人之刑責，核屬原審量刑職權之適法行使，亦無未適用法則
之疏誤。衡以前開說明，其上訴為違背法律上之程式，應予駁回
。
據上論結，應依刑事訴訟法第三百九十五條前段，判決如主文。
中    華    民    國  九十九  年    十    月   十四   日
                      最高法院刑事第十三庭
                          審判長法官  賴  忠  星
                                法官  呂  丹  玉
                                法官  吳      燦
                                法官  蔡  名  曜
                                法官  葉  麗  霞
本件正本證明與原本無異
                                      書  記  官
中    華    民    國  九十九  年    十    月  二十一  日
                                                       s

司法院資訊處製作；財團法人民間司法改革基金會備份。
